最高法院刑事判決　　　　　　九十六年度台上字第三九七九號
上　訴　人　甲○○
選任辯護人　薛西泉律師
　　　　　　劉妍孝律師
　　　　　　邱國逢律師
上列上訴人因貪污案件，不服台灣高等法院高雄分院中華民國九
十六年三月二十日第二審更審判決（九十五年度上更(二)字第三九
九號；起訴案號：台灣屏東地方法院檢察署九十一年度偵字第三
六三八號），提起上訴，本院判決如下：
    主  文
原判決關於甲○○部分撤銷，發回台灣高等法院高雄分院。
    理  由
本件原判決認定：上訴人甲○○及徐龍福（已判處罪刑確定）係
屏東縣衛生局衛生稽查員並同為該局之密醫查緝隊成員，負責轄
內密醫、中西藥房等違規醫療行為之查處、取締工作。均為依據
法令從事公務之人員。陳永清係屏東縣中藥公會理事，與亦同時
負責藥政業務之徐龍福互相熟識，陳永清並為屏東縣潮州鎮○○
路一三七號永安中藥房負責人，陳躍升（陳永清之兄）係同鎮○
○路二十二之十三號回春中藥房負責人。陳躍升、陳永清均不具
中醫師資格，亦未經衛生主管機關發給醫療執業執照，而分別擅
自在前述回春中藥房、永安中藥房為患者看診，開立中藥處方箋
等執行醫療業務之行為（陳躍升、陳永清違反醫師法之行為，業
經判刑確定）。緣民國九十年十二月初，屏東縣衛生局接獲檢舉
，指稱回春中藥房之陳躍升有不具中醫師資格，擅自執行醫療業
務行為，指派稽查員陳勇良先前往暗中觀察，發現陳躍升確有為
人把脈問診情事，乃報告其上級後，經指示查辦，並指定司機丁
振靈駕駛公務車搭載上訴人及陳勇良、徐龍福於同年十二月十四
日前往稽查。同日上午九時許出發前，陳勇良告知上訴人、徐龍
福將前往屏東縣潮州鎮（未告知欲查緝何家密醫），詎徐龍福明
知密醫查緝為其主管事務，且查緝行動係屬於國防以外應秘密之
事項，不得公開，竟於接獲陳勇良之告知後，即以電話通知陳永
清，告知衛生局人員將於同日上午前往潮州鎮稽查中藥房，要求
陳永清注意。陳永清得知此訊息後，立即以電話轉知陳躍升要其
注意此事，陳躍升為免被查緝，迅即將其以前在該處執行醫療業
務之診斷資料藏匿。上訴人及陳勇良、徐龍福於同日十時多許，
到達回春中藥房附近後，陳勇良乃先行前去藥房旁守候，然因守
候多時，仍未見當日有患者前往就診，上訴人及陳勇良、徐龍福
遂於同日上午十一時許，進入回春中藥房內實施稽查，惟因徐龍
福已事先洩漏稽查消息予陳永清，陳永清並已轉告陳躍升，陳躍
升早已將執行醫療行為之資料藏匿，致稽查無所得，上訴人並當
場告知陳躍升勿再為人看病，陳躍升於渠等離開時，對上訴人職
務上之行為，基於交付賄賂之意思，將新台幣（下同）三千元，
趁其他在場之人不注意之際，塞入上訴人之左前褲袋內，上訴人
對陳躍升交付此關於職務上行為之賄賂，亦予以收受。而陳躍升
因徐龍福之通風報信違背法令行為，因此得到免遭查獲從事密醫
執行醫療業務之犯行等情。因而維持第一審論處上訴人對於職務
上之行為，收受賄賂罪刑之判決，駁回上訴人在第二審之上訴。
固非無見。
惟查：(一)科刑之判決書，須將認定之犯罪事實詳記於事實欄，然
後於理由內逐一說明其憑以認定之證據，以使事實與理由兩相一
致，方為合法，倘事實欄已有敘及，而理由內未加說明，即有理
由不備之違法。原判決認定上訴人有對於職務上之行為，收受賄
賂之犯行，雖於事實欄記載上訴人為屏東縣衛生局衛生稽查員及
密醫查緝隊成員，負責轄內密醫、中西藥房等違規醫療行為之查
處、取締工作等情；並於理由內說明上訴人如何於九十年十二月
十四日前往回春中藥房稽查時，收受陳躍升交付之三千元賄賂云
云。然稽之卷內資料，關於上訴人任職屏東縣政府衛生局醫政課
，對於轄區內密醫行為之查處，如何屬於上訴人職務範圍一節，
第一、二審似未曾向屏東縣政府衛生局查詢，理由內亦未為任何
說明。遽憑上訴人於上揭時間前往回春中藥房稽查之事實，認定
上訴人收受陳躍升交付之三千元與其職務上之行為具有對價關係
，自有證據調查未盡及理由不備之違法。(二)刑事訴訟法第一百五
十九條之二規定，係指被告以外之人於審判中，以證人身分依法
定程序，到場具結陳述，並接受被告之詰問，而其陳述與先前在
檢察事務官、司法警察官或司法警察調查中所為之陳述不符時而
言；故法院採納證人先前不一致之陳述為證據，應依審判中及審
判外各陳述外部附隨之環境或條件，比較前後之陳述，並於判決
理由內詳述其先前不一致之陳述，如何具有較可信之特別情況之
理由，始為適法。與依證人先前不一致之陳述作為彈劾證據，用
以爭執被告、證人、鑑定人所為陳述證明力之情形有別。原判決
認定上訴人有原判決事實欄所記載收受三千元賄賂之犯行，依理
由之說明，係以陳躍升於法務部調查局屏東縣調查站（下稱屏東
縣調查站）之陳述為其論據之一。然關於陳躍升此部分審判外之
陳述，較諸其在審判中之證言，如何具有較可信之特別情況之理
由，既關係得否採為證據之基礎，自有先為說明之必要，並為本
院於第一次發回時所指明。原判決就此未為任何敘明，復於理由
壹、二謂已於審理中就其先後陳述不符部分予以彈劾，自有證據
能力云云。逕採陳躍升於屏東縣調查站之陳述，而為不利上訴人
認定之證據，自有適用法則不當與理由不備之違誤。以上或為上
訴意旨所指摘，或屬本院得依職權調查之事項，應認原判決關於
上訴人部分，仍有撤銷發回更審之原因。
據上論結，應依刑事訴訟法第三百九十七條、第四百零一條，判
決如主文。
中　　華　　民　　國　九十六　年　　七　　月   二十   日
                      最高法院刑事第九庭
                          審判長法官  洪　清　江
                                法官  石　木　欽
                                法官  李　伯　道
                                法官  林　勤　純
                                法官  陳　晴　教
      本件正本證明與原本無異
                                      書  記  官
中　　華　　民　　國　九十六　年　　七　　月  二十六  日
                                                H
